【裁判字號】    95,破,33
【裁判日期】    951122
【裁判案由】    破產宣告
【裁判全文】
臺灣臺南地方法院民事裁定                95年度破字第33號
聲  請  人  甲○○
上聲請人聲請宣告破產事件，本院裁定如下：
    主    文
聲請駁回。
聲請程序費用由聲請人負擔。
    理    由
一、聲請意旨略以：
（一）聲請人於民國91年間出資約新台幣（下同）1,000,000元
      ，用以幫助聲請人之母親整修農舍、加蓋鐵皮屋，嗣聲請
      人於92年又與朋友合夥投資二手汽車買賣行，卻因聲請人
      與朋友不諳經營，每月虧損甚多，進而影響自己生計，聲
      請人不得已乃陸續向多家銀行辦理信用貸款、信用卡及現
      金卡以預借現金周轉，借款金額約1,500,000元。而聲請
      人於94年間又因與配偶張季梅結婚，再以信用卡及現金卡
      預借現金周轉，金額約400,000元，惟聲請人因工作收入
      不穩定，以致陷入以卡養卡，以債養債之地步，而每月利
      息與滾與多，終至聲請人所背負債務金額高達2,850,000
      元，聲請人現面對每月龐大利息幾無能力應付，更無力清
      償全部債務，實已達無法清償其債務之程度，且聲請人並
      已停止支付，，為此，檢附財產狀況說明表、債權人清冊
      及財產目錄暨資產證明等文件，爰依破產法第1條、第57
      條及第58條之規定，聲請准予宣告破產。
（二）茲就聲請人所負債務及資產，分述如下：
    1.債務部分：
    (1)現金卡債務部分：萬泰商業銀行：145,000元。
    (2)信用卡：
      中國信託商業銀行：820,000元。
      台新國際商業銀行：270,000元。
      玉山商業銀行：145,000元。
      台北國際商業銀行：270,000元。
      綜上，聲請人積欠銀行信用卡債款，共計1,505,000 元
        【計算式：820,000+270,000+145,000+270,000=1,505,
        000】。
    (3)信用借款部分：
      台東中小企業銀行：500,000元。
      國泰世華商業銀行：350,000元。
      美商花旗銀行：350,000元。
      綜上，聲請人積欠信用貸款部分，計有1,200,000元【
      計算式：500,000+350,000++350,000=1,200,000】。
    (4)經將上述債務合計，聲請人所積欠之債務總計2,850,000
      元【計算式：145,000+1,505,000+1,200,000=2,850,000
      】。
    2.財產部分：
      (1)現金：聲請人現尚有現金29萬元，聲請人將於法院開庭
        時庭呈此現款。
      (2)薪資：聲請人目前並無工作，無任何收入。
      (3)綜上，聲請人現有資產29萬元，復無其他資產。
（三）按債務人不能清償債務者，依破產法所規定和解或破產程
      序，清理其債務；債務人停止支付者，推定其為不能清償
      。破產，對債務人不能清償債務者，宣告之；破產，除另
      有規定外，得因債權人或債務人之聲請宣告之，破產法第
      1條、第57條、第58條第1項分別定有明文。而所謂不能清
      償債務，以債務人現實財產及其信用仍無法清償全部債務
      屬之，最高法院著有92年度台抗字第89號判決意旨可資參
      照。
（四）聲請人之財產顯不能清償債務，已有宣告破產之原因，亦
      即負債大於資產：聲請人所負債務金額總計2,850,000元
      ，則扣除現有資產290,000元後，尚積欠2,560,000元，顯
      已達不足清償其債務之程度，且聲請人又已停止支付，聲
      請人實不能清償其債務之程度，是依上開破產法第1條之
      規定、最高法院92年台抗字第89號裁判意旨所示，聲請人
      已符合破產宣告之形式要件，而有宣告破產之原因。
（五）本件實有宣告破產之實益及必要：
    1.若聲請人經破產宣告，其破產財團足夠支付破產管理人之
      費用：按破產管理人之報酬，為財團費用；破產管理人之
      報酬，由法院定之，破產法第95條第1項第3款、同法第84
      條分別定有明文。而破產管理人報酬通常依破產事務之繁
      簡，所須時間及投入人力並破產財團與破產債權額之多寡
      以為酌定。再者，實務上通常選任律師或會計師為破產管
      理人，如選任律師為破產管理人，則本件依上開債權額、
      破產財團多寡、所需人力等處理破產事務之繁雜度、及高
      雄律師公會章程第30條至第31條收費標準等綜合審認之，
      核其報酬尚與一般訴訟案件相當，且依高雄律師公會會員
      就一般訴訟案件收費大抵為5萬元左右（臺灣高等法院高
      雄分院95年度破抗字第3號判決意旨參照），而聲請人現
      實資產有29萬元現款，已足敷支付破產管理人報酬。
    2.聲請人之資產得以構成破產財團，並足以清償相關處理破
      產程序所生之費用及債務：
      (1)聲請人現有資產為29萬元現款，則依破產法第82條之規
        定，倘聲請人經破產宣告時，其現款30萬元即屬破產財
        團。
      (2)次按破產人及其家屬之必要生活費，視為財團費用，破
        產法第95條第2項定有明文。而聲請人就自己生活費之
        支出，按內政部所公布95年度臺灣省每人每月最低生活
        費標準9,210元計之，其每月必要生活費之支出即有9,2
        10元，是依上開破產法第95條第2項規定，此費用即視
        為財團費用。又以聲請人之債權人均為銀行觀之，破產
        程序進行應為單純，其破產程序進行之期間一年時間即
        可完成，則聲請人於宣告破產後一年內所需必要生活費
        ，計有110,520元（計算式：9,210×12=110,520），而
        聲請人現有資產29萬元之現款，於破產宣告時屬破產財
        團，則扣除破產管理人之報酬5萬元及其一年之生活費
        後，聲請人尚餘129,480元【290,000-50,000-110,520=
         129,480】，可資證明聲請人若經破產宣告，其破產財
        團足有清償破產程序所必要支出費用及供財團債務之分
        配之可能。
      (3)末按台灣高等法院高雄分院95年度破抗字第3號裁判意
        旨所示，倘債務人之現有資產，已足敷支付破產管理人
        報酬，且審酌處理債務人之債權複雜性不大，所需財團
        費用及財團債務衡情非多，此外復查無其他證據足資認
        定破產財產不足清償財團費用及財團債務，即應認債務
        人足以組成破產財團以分配各債權人。退步言之，縱事
        後破產程序進行中確有破產財團不足清償財團費用及財
        團債務情事，亦僅是否應依破產法第148條規定裁定破
        產程序終止，然究非「宣告破產時」之消極要件。要言
        之，本件聲請人既已不能清償，且其破產財團足敷清償
        財團費用及財團債務，自應宣告聲請人破產。
    3.綜上，聲請人之資產雖不能清理債務，惟依上述，聲請人
      之資產於扣除自己必要生活費、破產管理人之報酬及破產
      程序所必要支出費用後，仍有剩餘資產可供支付破產財團
      費用及財團債務之可能，顯見本件有破產宣告之實益及必
      要。
（六）聲請人之債務並無法經債務協商機制償還，非依破產制度
      不能理清：
    1.聲請人每月須負擔龐大利息，其債務本金部分根本無力清
      償：聲請人積欠銀行之債務高達 2,850,000元，而各家銀
      行計算其利息大都以近年利率20%計之，若僅以年利率15%
      計算聲請人每月應給付之利息，則聲請人每月即應給付之
      利息即有35,625元【2,8500,000×0.15/12=35,625（元以
      下四捨五入）】，惟聲請人並無工作收入，每月根本不足
      應付每月高額利息，更顯無力清償全部債務。
    2.縱使聲請人對銀行債權人之部分可經債務協商結果約定每
      月應給付之債務金額，每月仍不足清償應付金額：倘本件
      聲請人對所有銀行債權人經由債務協商機制之結果計算其
      每月應償還之金額，則依雙方協商結果，聲請人應分80期
      給付，利率以年息百分之12.88計算之，每期（每月）即
      應支付47,624元，然聲請人目前並無工作收入，每月支付
      生活費已有困難，更無能力可給付債務協商每期應付之金
      額，甚至聲請人還需另外舉債支付，則聲請人連債務協商
      一期應付金額都已不能清償，更無法償還全部債務。因此
      足證債務協商機制將使聲請人陷入另一個以債養債之負債
      循環而永無獲得重生之機會，聲請人顯然無法循債務協商
      機制來清理其債務，而僅能經由破產制度始得令聲請人可
      迅速清償債務。
    3.或論聲請人係利用破產程序逃避債務，造成債權人之損失
      ，惟若係如此，聲請人大可不必理會債務，不予清償，豈
      非更有利於聲請人，而徒增債權人之呆帳。是以，倘聲請
      人依破產制度理清債務，除可賦予聲請人在經濟上重生復
      甦外，並得保護債權人之權益，更足見聲請人應以破產制
      度為其清理債務。
（七）綜上所述，聲請人之資產已不能清理債務，已符合破產之
      形式要件，而有破產宣告之原因，且聲請人現有資產又可
      組成破產財團，並足敷清償財團費用及財團債務，而有宣
      告破產之實益及必要，則依破產法第1條、第57條之規定
      ，自應宣告聲請人破產。
二、按債務人不能清償債務者，依本法所規定和解或破產程序，
    清理其債務；債務人停止支付者，推定其為不能清償。再破
    產，對債務人不能清償債務者宣告之，除另有規定外，得因
    債權人或債務人之聲請宣告之，破產法第1條、第57條、第
    58條第1項分別定有明文。而所謂停止支付，係指債務人對
    於債權人表示不能支付一般金錢債務意旨之行為而言，債務
    人雖給付遲延，惟倘有其他事實證據足以證明確有清償債務
    之能力時，即難認有宣告破產之原因。又法院對破產事件在
    裁定前，得依職權為必要之調查，亦為破產法第63條第2項
    所明定。再債務人之財產價值，是否足堪清償其債務，不僅
    以不動產之有無及其價值為認定之依據，債務人是否尚有其
    他財產或信用、能力，自應併予調查審認。
三、經查：
（一）本件依聲請人所陳對金融機構負有信用卡、現金卡及信用
      貸款等債務，是否確有高達2,850,000元之金額？其利息
      是否每月為35,625元？因聲請人並未提出證據釋明聲請人
      確有上開債務存在，尚難肯認其主張已達「不能清償債務
      」之程度為真正。
（二）又依聲請所主張，其尚有一筆29萬元之現金，另經本院依
      職權調取聲請人最近三年財產歸戶籍所得申報資料顯示，
      聲請人名下有一輛汽車，此外，聲請人於92年間迄至93年
      間，均有私立台大文理短期補習班之薪資所得收入，顯見
      聲請人有工作能力，再者，聲請人於92年間迄至94年間均
      有台南縣佳里農會及台灣銀行股份有限公司台南分公司之
      利息所得收入，有卷附聲請人之稅務電子閘門財產所得調
      件明細表三份可稽，聲請人既有利息收入，自係在上開金
      融金構有存款，聲請人主張僅有資產為現金29萬元，應非
      可採，再參以本院依職權調閱與聲請人共居之父親黃石豹
      、母親黃陳末亦均有不動產多筆，聲請人之配偶張季梅亦
      有薪資收入及投資多筆，94年度之財產總額為724,300 元
      ，亦有卷附之稅務電子閘門財產所得調件明細資料可憑，
      ，而聲請人為53年5月1日出生，現年僅42歲，至勞動基準
      法所定強制退休年齡60歲止，聲請人至少尚得工作18年，
      ，是綜合審酌聲請人之年紀、工作能力、收入、財產狀況
      ，尚難認聲請人已無清償債務之能力，則聲請人聲請宣告
      破產，尚無理由，應予駁回。
四、依破產法第5條、民事訴訟法第95條、第78條，裁定如主文
    。
中    華    民    國    95    年    11    月    22   日
                  民事第五庭    法  官  童來好
以上正本係照原本作成
如對本裁定抗告須於裁定送達後10日內向本院提出抗告狀，並應
繳納抗告費新台幣1,000元整。
中    華    民    國    95    年    11    月    22   日
                                書記官  卓春成


司法院資訊處製作；財團法人民間司法改革基金會備份。
